【裁判字號】    97,訴,1349
【裁判日期】    980820
【裁判案由】    遷讓房屋
【裁判全文】
臺灣高雄地方法院民事判決              97年度訴字第1349號
原      告  乙○○
被      告  丙○○
當事人間遷讓房屋事件，本院於民國98年8 月6 日言詞辯論終結
，判決如下：
  主  文
原告之訴駁回。
訴訟費用由原告負擔。
  事實及理由
一、原告起訴主張：被告向訴外人即原告父親甲○○承租坐落高
    雄市○○區○○段2376地號土地（下稱系爭土地），並於民
    國92年12月24日簽立土地租賃契約書（下稱系爭土地租賃契
    約），租賃期間自93年4 月24日起至98年4 月23日止共5 年
    ，約定第1 、2 年租金每月新台幣（下同）70,000元，第3
    、4 年租金每月73,500元，第5 年租金每月77,000元，而系
    爭土地上同段5435建號即門牌號碼高雄市新興區○○○路21
    號建物（下稱系爭建物）則為原告所有。嗣被告於系爭土地
    租期屆滿前以存證信函通知甲○○，表示於96年9 月23日終
    止系爭土地租賃契約，惟被告迄今仍拒絕遷出系爭建物，無
    權占用系爭建物，致原告受有每月73,500元相當於租金之損
    害，則原告既為系爭建物之所有人，爰依民法第767 條之規
    定請求被告遷讓系爭建物，且依不當得利及損害賠償之規定
    請求被告按月給付原告73 ,500 元。並聲明：(一)被告應自系
    爭建物遷出，將系爭建物交還原告。(二)被告應自96年9 月24
    日起至遷讓系爭建物之日止，按月給付原告73,500元。
二、被告則以：其向甲○○承租系爭土地後，即在其上興建系爭
    建物經營餐廳，系爭建物為其出資興建，僅當初簽立系爭土
    地租賃契約時，甲○○要求需以原告名義登記，系爭建物才
    登記在原告名下，故系爭建物仍屬其所有，嗣因餐廳經營狀
    況不佳，其乃於系爭土地租期屆滿前向甲○○終止系爭土地
    租賃契約，並向原告提出和解方案，惟未獲原告同意等語，
    資為抗辯。其答辯聲明：原告之訴駁回。
三、兩造不爭執事項如下：
  (一)被告向訴外人即原告父親甲○○承租系爭土地，並於民國92
    年12月24日簽立系爭土地租賃契約，租賃期間自93年4 月24
    日起至98年4 月23日止共5 年，約定第1 、2 年租金每月新
    台幣（下同）70,000元，第3 、4 年租金每月73,500元，第
    5 年租金每月77,000元，而被告向甲○○承租當時系爭土地
    上並無建物，此有系爭土地租賃契約（本院卷第35至39頁）
    附卷可稽。
  (二)系爭建物係於93年8 月24日興建完成，並登記於原告名下，
    此有系爭建物所有權狀（本院卷第5 頁）及建物登記謄本（
    本院卷第15頁）附卷可稽。
四、原告主張其為系爭建物之所有人，請求被告遷讓返還系爭建
    物，並按月賠償原告相當於租金之損害等情，為被告以前開
    前詞否認。是本件爭點為：(一)原告是否為系爭建物之所有人
    ？(二)原告請求被告賠償以每月73,500元計算之損害，是否有
    據？
五、原告是否為系爭建物之所有人？
  (一)原告主張其為系爭建物之所有人，固以系爭建物所有權狀（
    本院卷第5 頁）及建物登記謄本（本院卷第15頁）為據。然
    按「自己建築之房屋，與依法律行為而取得者有別，縱使不
    經登記，亦不在民法第758 條所謂非經登記不生效力之列。
    」，此有最高法院41年台上字第1039號判例可資參照，故自
    己出資興建建築物者，係因法律事實而於登記前取得不動產
    物權。經查，系爭土地租賃契約由原告代理其父親甲○○（
    出租人甲方）與被告（承租人乙方）於92年12月24日簽立，
    訴外人己○○則擔任連帶保證人，並於約定事項第1 條約定
    「被告（乙方）就租賃物，限供餐飲業、飲酒業、一般買賣
    業之用，非經甲方同意，不得變更用途」，第15條約定「被
    告（乙方）應於本契約訂定日起至93年4 月23日前完成租賃
    基地上建屋工程」，而被告向甲○○承租當時，系爭土地上
    尚無建物等情，此有系爭土地租賃契約（本院卷第35至39頁
    ）附卷為憑，且為兩造所不爭執；又據被告所稱：承租系爭
    土地後，即在其上興建系爭建物經營諾亞方舟餐廳等語，並
    提出己○○與天原企業有限公司（負責人丁○○）所簽立諾
    亞方舟餐廳工程合約書（本院卷第83至98頁）、諾亞方舟商
    行（負責人即被告）與承罡空調工程有限公司（負責人戊○○）所簽立諾亞方舟餐廳空調工程合約（本院卷第99至104
    頁）、被告與原象設計工程有限公司所簽立室內設計委託合
    約書（本院卷第113 至115 頁）為憑，嗣經本院通知天原企
    業有限公司負責人丁○○、承罡空調工程有限公司負責人戊○○、原象設計工程有限公司專案經理陳麗雪到庭證述有關
    系爭建物興建過程，渠等均證稱：蓋諾亞方舟餐廳、做室內
    設計，及施作諾亞方舟餐廳空調工程，都是受被告及己○○
    之委託，也都是與被告及己○○在接洽，由己○○給付工程
    款等語（本院卷第168 、120 、122 頁），並據證人己○○
    證稱：當時承租系爭土地時是空地，要在空地上蓋諾亞方舟
    餐廳，就由伊與被告及訴外人毛振益共同合夥出資開設，當
    時因為餐廳還未成立，所以三人合夥出資的錢先放在伊的帳
    戶裡，由伊以個人名義去付款或簽署與諾亞方舟餐廳有關的
    契約等語（本院卷第167 頁）。則依系爭土地租賃契約所載
    ，系爭土地於被告承租當時既屬空地，且約定由被告在租賃
    基地上建屋並限於餐飲用途，又原告從未於系爭建物之興建
    過程中出面與前揭證人洽談，而均由被告及系爭土地租賃契
    約之連帶保證人己○○與前揭廠商簽立工程合約及給付工程
    款，是足認系爭建物係由被告原始出資興建，而於登記前已
    取得該不動產物權。
  (二)至系爭建物所有權狀（本院卷第5 頁）及建物登記謄本（本
    院卷第15頁）雖記載原告為系爭建物登記名義人。然查，系
    爭建物係由被告原始出資興建，業如前述，被告並否認系爭
    土地租賃契約有約定系爭建物興建完成後即為原告所有，而
    系爭土地租賃契約除第15條特別約定事項第二點記載「工程
    興建以甲方（原告父親甲○○）名義請領建造執照」等語外
    ，別無系爭建物為原告所有之約定，是被告所稱：當初與甲○○簽立系爭土地租賃契約時，只是協議將系爭建物登記為
    原告的名字而已，並非系爭建物為原告所有等語，而為系爭
    建物僅借名登記於原告名下之抗辯，應屬可採。
  (三)原告復主張系爭土地之每月租金行情為180,000 元，但只以
    73 ,000 元出租給被告，此乃考慮到被告還要支出蓋系爭建
    物的錢，故以便宜之租金出租給被告，而租賃期限屆滿時，
    系爭建物之所有權就歸原告云云，並提出其自行計算之系爭
    土地合理租金陳報狀（本院卷第51頁），惟被告否認原告所
    自行演算之租金計算表，且否認甲○○係以低於行情之租金
    出租系爭土地。經查，原告所提出之租金計算表（本院卷第
    51頁），為其個人推估年報酬率所計算得出，並無其他客觀
    公正資料為佐，自難採信。況本院函詢高雄市不動產仲介經
    紀商業同業公會，有關系爭土地於93年4 月24日至98年4 月
    23日間之每月租金市價乙節，經該公會函覆稱：每月租金約
    80,000元至100,000 元等語，此有該公會98年3 月23日高房
    七字第0036號函（本院卷第133 頁）附卷可稽；又被告委託
    天原企業有限公司興建系爭建物，被告已支付如附表所示支
    票票款共計1,953,400 元之工程款，此有中國信託商業銀行
    股份有限公司98年6 月10日中信銀字第09822271207415號函
    暨所附提示人為天原企業有限公司之如附表所示支票（本院
    卷第209 至212 頁）附卷可稽；且被告委託承罡空調工程有
    限公司、原象設計工程有限公司分別施作空調工程及室內設
    計，已各支付600,000 、700,000 元之工程款，亦經承罡空
    調工程有限公司負責人戊○○、原象設計工程有限公司專案
    經理陳麗雪到庭證述明確（本院卷第171 、172 頁），是足
    認被告就系爭建物合計已支出3,253,400元 （1,953,400 ＋
    600,000 ＋70 0,000＝3,253,400）； 則以高雄市不動產仲
    介經紀商業同業公會所函覆系爭土地每月最高100,000 元租
    金，與系爭土地租賃契約所載每月73,000元租金，其落差為
    每月27,000元，又系爭土地租賃契約之租賃期間記載為5 年
    （60個月），設若以租金之優惠攤還被告興建系爭建物之成
    本，此部分租金優惠充其量僅為1,620,000 元（27,000×60
    ＝1,620,000） ，與被告就系爭建物所支出之前揭工程款差
    距甚大，益見原告此部分主張，難認為真實。
六、原告請求被告遷讓系爭建物，是否有據？原告請求被告賠償
    以每月73,500元計算之損害，是否有據？
    原告既如前述並非系爭建物之所有人，其依民法第767 條請
    求被告遷讓系爭建物，自屬無據；又被告既經本院認定為系
    爭建物之所有人，其占有使用系爭建物，自無不當得利或侵
    權行為可言，原告請求被告賠償以每月73,500元計算之損害
    ，亦屬無據。
七、綜上所述，原告主張其為系爭建物所有人，請求被告遷讓返
    還系爭建物，並給付以每月73,500元計算之相當於租金之利
    益或損害，並無可信；被告抗辯系爭建物為其出資興建，其
    為系爭建物所有人等語，即屬可採。從而，原告本於民法第
    767 條之規定請求被告遷讓系爭建物，且依不當得利及損害
    賠償之規定請求被告按月給付原告73 ,500 元，均無理由，
    不應准許，均應予駁回。
八、本件事證已臻明確，兩造其餘陳述及攻擊防禦方法經本院斟
    酌後認均不影響本判決之結果，爰不再逐一詳予論述，附此
    敘明。
九、據上論結，本件原告之訴為無理由，依民事訴訟法第78條，
    判決如主文。
中    華    民    國    98    年    8     月    20    日
                  民事第一庭  審判長法  官
                                    法  官
                                    法  官
上為正本係依原本作成。
如不服本判決，應於送達後20日內，向本院提出上訴狀並表明上
訴理由，如於本判決宣示後送達前提起上訴者，應於判決送達後
10日內補提上訴理由書（須附繕本）。
中    華    民    國    98    年    8     月    20    日
                                    書記官  簡文清
附表
┌──┬──────┬─────┬─────────┐
│編號│票       號 │面    額  │備      註        │
├──┼──────┼─────┼─────────┤
│1   │N0000000    │828400    │本院卷第209頁     │
├──┼──────┼─────┼─────────┤
│2   │BN0000000   │600000    │本院卷第210頁     │
├──┼──────┼─────┼─────────┤
│3   │BN0000000   │300000    │本院卷第211頁     │
├──┼──────┼─────┼─────────┤
│4   │BN0000000   │225000    │本院卷第212頁     │
└──┴──────┴─────┴─────────┘

司法院資訊處製作；財團法人民間司法改革基金會備份。
